臺灣高等法院刑事判決　　　　　　　　93年度上訴字第3129號
上　訴　人　臺灣士林地方法院檢察署檢察官
上　訴　人
即　被　告　乙○○
　　　　　　　　　　　樓
選任辯護人　林耀泉　律師
　　　　　　王嘉斌　律師
　　　　　　陳舜銘　律師
上列上訴人因被告違反醫師法案件，不服臺灣士林地方法院93年
度訴字第92號，中華民國93年9月8日第一審判決（起訴案號：臺
灣士林地方法院檢察署92年度偵字第3820號），提起上訴，本院
判決如下：
    主  文
上訴駁回。
    事  實
一、乙○○為緬甸國瓦城醫學院醫學系畢業之外國醫學院畢業生
    ，未取得合法醫師資格，且其學歷未經過教育部舉辦之國外
    大學醫學系畢業生學歷甄試合格而獲得教育部認定，不具實
    習醫師資格，竟自民國九十一年二月一日起至同年七月十九
    日止，在台北市○○區○○街六四號「資生堂醫院」內，擅
    自診斷病患寅○○、卯○○、辰○○○、壬○○、巳○○、
    辛○○、丑○○○、甲○○、丁○○、庚○○、午○○○、
    戊○○○之病況，並記載於病歷資料上，從事醫療業務，嗣
    經院內醫師子○○發現資生堂醫院利用乙○○以其名義記載
    病歷詐領健保給付（另案由台灣士林地方法院檢察署偵辦）
    ，並向台北市政府衛生局檢舉，嗣台北市政府衛生局與聯合
    稽查小組會同中央健康保險局台北分局人員，於九十一年七
    月十九日中午十二時許，前往上址稽查，當場查獲乙○○身
    著醫師服，頸部掛有聽診器，正在填寫病歷資料，並扣得病
    歷資料，始悉上情。
二、案經台北市政府衛生局移送台灣士林地方法院檢察署偵查起訴。
    理  由
一、訊據被告乙○○固坦承有在資生堂醫院內記載病患寅○○等
    人之病歷，惟否認有違反醫師法之犯行，辯稱其無為醫療行
    為，沒有看過病人，病歷都是醫師叫我寫的云云，然查證人
    子○○於原審審理時證稱其於九十年十月至九十一年七月九
    日在資生堂醫院服務，負責星期一至星期五晚上之門診，從
    未負責呼吸照護病房之業務，並不認識被告等語（見原審九
    十三年八月十六日審判筆錄），於本院亦證稱我從來沒有負
    責過呼吸病房，沒有帶過被告，工作上與被告一點關係都沒
    有等，足見證人子○○並無要被告抄寫病歷之情事，且卷內
    病患甲○○、寅○○、戊○○○等人之病歷（見他字偵查卷
    第二○四－二一七頁）均有子○○醫師之印文，顯然該部分
    之病歷並非子○○指示被告所記載。又證人資生堂醫院護士
    長於原審審理時證稱上開病歷應該是蓋洪宗杰醫師的章，是
    審核時蓋錯的等語（見原審九十三年八月十六日審判筆錄）
    ，惟查卷內上開病歷中病患甲○○、寅○○出院病歷摘要上
    有鉛筆註明「僅六月份缺子○○章」（見他字偵查卷第二○
    四、二○八頁），業據證人己○○坦承係其之筆跡，顯見上
    開病歷上子○○醫師之印文並非欲蓋洪宗杰醫師的印章而蓋
    錯。又證人洪宗杰醫師亦證稱不記得有無確認過病患甲○○
    的病歷等語（見原審九十三年八月十八日審判筆錄），足見
    被告亦非依醫師指示而係獨立製作上開病歷。再台北市衛生
    局與聯合稽查小組會同中央健康保險局台北分局人員，於九
    十一年七月十九日中午十二時許，前往資生堂醫院稽查時，
    當場查獲被告著白色醫師外套，頸上掛有聽診器，正在填寫
    庚○○之病歷資料，醫院輪值表上載明「醫師：乙○○」等
    情，有台北市政府衛生局醫院診所違規案件暨查緝密醫現場
    紀錄表、台北市南港區衛生所開業執業醫事人員管理檢查工
    作日記表各一份、現場照片十七張附卷可稽；核與證人聯合
    稽查小組人員洪蕙芬於原審審理時證稱被告當時在護理站書
    寫病歷，穿著白衣服，頸上有掛聽診器等語相符。足見被告
    於資生堂醫院之職稱係醫生。既然被告在無其他醫師之指示
    下記載病歷，其顯係對病患為診察後才記載病歷，且其於資
    生堂醫院之身分又為「醫師」，足見其有執行醫療業務甚明
    。又被告自九十一年二月一日起至同年七月十九日止，在台
    北市○○區○○街六四號「資生堂醫院」內，記載病患寅○
    ○、卯○○、辰○○○、壬○○、巳○○、辛○○、丑○○
    ○、甲○○、丁○○、庚○○、午○○○、戊○○○等人之
    病歷，業據其坦白承認，並有上開病患之病歷影本附卷可稽
    ，而上開病患之病歷除部分病歷記載之後有主治醫師許衍道
    、吳憲林、沈建業、陳威廷、洪宗杰之印文或簽名外，亦有
    部分病歷記載之後僅有被告之簽名，則從形式上觀之，顯係
    被告獨自製作此部分之病歷。雖證人醫師許衍道於原審審理
    時證稱其於九十一年二月至五月在資生堂醫院呼吸照護病房
    擔任查房工作，通常於星期一、三去支援資生堂醫院，其會
    指導被告填寫病歷，並在病歷上蓋章作為確認，有時會忘記
    在病歷上蓋章；其有於九十一年二月十一日、二月十三日、
    二月二十一日、二月二十三日、二月二十五日、二月二十八
    日、三月二日、三月四日、三月六日、三月十一日、三月十
    三日、三月十八日、三月二十日、三月二十五日、三月二十
    七日、四月一日、四月三日、四月八日、四月十二日、四月
    十三日去資生堂醫院指導被告填寫病歷等語（見原審九十三
    年八月十六日審判筆錄），然查病患寅○○上開日期中有部
    分病歷記載之後並無許衍道醫師之印文，證人許衍道亦證稱
    其僅是由時間順序推測是由其指導，但由記錄無法確認其有
    指導被告填寫病歷等語；且上開無許衍道醫師印文之病歷記
    載多達十二次，其亦證稱如果上一次忘了蓋章，會再補蓋。
    因此，上開未有許衍道醫師印文之病歷，顯非許衍道醫師指
    導被告所為；證人醫師吳憲林雖於原審審理時證稱其於九十
    一年六月間有到資生堂醫院幫忙，通常於星期一、五去資生
    堂醫院，由被告整理病歷，其則在病歷上簽名，有些病歷看
    過後並未簽名；其有於九十一年六月三日、六月七日、六月
    十日、六月十四日、六月十七日、六月二十一日、六月二十
    四日、六月二十八日及七月十二日去資生堂醫院看過病患卯
    ○○、辰○○○、丑○○○等語（見原審九十三年八月十七
    日審判筆錄）。惟證人吳憲林亦證稱除了星期一、五以外，
    到資生堂醫院的次數不多；其很少會忘記簽名，如果有忘記
    簽名，應是以星期一、五為主。故卷內除上開日期以外之病
    歷，應非吳憲林醫師指示被告所記載。證人醫師沈建業於原
    審審理時證稱其自九十一年六月至七月初有到資生堂醫院服
    務，通常於星期三下午去資生堂醫院，由被告記載病歷，其
    則當場在病歷上簽名；其有於九十一年六月五日、六月十二
    日、六月十九日、六月二十六日及七月三日去資生堂醫院看
    過病患卯○○、辰○○○、壬○○、巳○○、丑○○○、庚
    ○○等語（見原審九十三年八月十七日審判筆錄）。故卷內
    除上開日期以外之病歷，應非沈建業醫師指示被告所記載。
    證人醫師陳威廷於原審審理時證稱其自九十一年六月初至七
    月有到資生堂醫院支援，通常於星期三代沈建業醫師去資生
    堂醫院，由被告記載病歷，其則當場在病歷上簽名；其有於
    九十一年七月十七日去資生堂醫院看過病患卯○○、辰○○
    ○、壬○○、巳○○、丑○○○、庚○○；其只可能於九十
    一年七月十日、七月十七日去資生堂醫院等語（見原審九十
    三年八月十七日審判筆錄）。故卷內除上開日期以外之病歷
    ，應非陳威廷醫師指示被告所記載。證人醫師洪宗杰於原審
    審理時證稱其於九十年八月至九十一年六月間有到資生堂醫
    院支援，九十一年一月至五月都是星期一、三、五去醫院支
    援，九十一年六月則由吳憲林醫師代班，大概只有去兩、三
    次；由被告將其對病患之處置予以記錄，其再核對確認簽名
    、蓋章，有時會漏簽名、蓋章，由護理長己○○通知補蓋等
    語（見原審九十三年八月十八日審判筆錄）。惟查證人洪宗
    杰於九十一年七月十九日接受台北市政府衛生局人員詢談時
    稱九十一年一月至十二月向苗栗縣政府衛生局報備支援資生
    堂醫院，星期五、日去，有時候也會在其他時間去，原則上
    一週二次（見他字偵查卷第八頁）；於原審時亦證稱慢性呼
    吸照護病房醫院，健保局規定胸腔科的醫生一星期查房三次
    ；另參照前開證人許衍道、吳憲林、沈建業、陳威廷醫師所
    證其看診之時間，可知洪宗杰醫師於九十一年二月至六月間
    前往資生堂醫院巡診之時間，原則上應係上開醫生未前往資
    生堂醫院支援之星期一、三、五。證人醫師劉公普於原審審
    理證稱其係資生堂醫院院長，有於看診查房後指導被告填寫
    病歷等語。惟其亦證稱其於資生堂醫院係負責家醫科門診，
    門診時間係早上及下午；門診部分的病歷是電腦列印下來再
    蓋章，住院病房部分的病歷是看完後由其蓋章或護理長幫忙
    蓋章，如果忘記蓋章則由其親自補蓋；其指導被告填寫病歷
    時，並無僅有被告簽名而其沒有簽名蓋章之情形等語（見原
    審九十三年八月十六日審判筆錄），綜上證人許衍道、吳憲
    林、沈建業、陳威廷、洪宗杰、劉公普醫師所述，九十一年
    七月一日、七月五日、七月八日、七月十五日均無醫師前往
    資生堂醫院呼吸照護病房巡診，然病患卯○○、辰○○○、
    壬○○、巳○○部分均有被告所記載之病歷資料，且其上亦
    無劉公普醫師之簽名或印文，足見被告並非依醫師指示而係
    獨立製作上開病歷。證人己○○於本院稱照片上之輪值表是
    誰寫的，其不知道，沒看過，被告在前揭醫院任職之時間其
    忘記了，被告之上班時間其不知道，沒有看過被告寫病歷等
    ，是其所述之被告係醫師助理，醫師查房會指導他等，尚無
    從為被告有利之認定，證人癸○○於本院稱我看到只是在病
    房，被告在門診時間我不清楚，醫師查房時間並不一定，我
    看到的只有被告隨同醫師來病房查房，我不需要知道他實際
    上做的事，其他我沒有看到、聽到等，足見證人癸○○並不
    清楚被告之作息及其真正工作之情形，且其亦證稱證人子○
    ○確實沒有負責呼吸病房的工作，是證人癸○○稱沒有看到
    被告獨自查房、單獨寫病歷等，亦不足為被告有利之認定，
    證人丙○○○雖於本院證稱沒有看過被告看其先生田宗德等
    ，惟查證人稱其只有看過被告一次，他與護士在聊天，不曉
    得他在做什麼等，其既只看過被告一次，並不清楚被告工作
    之情形，且與其於醫事人員管理檢查工作日記表上簽署之有
    一次看見乙○○拿聽筒置於田宗德身上聽等不合，是證人丙
    ○○○雖於本院證稱沒有看過被告看其先生田宗德等，尚難
    為被告有利之認定。再被告為緬甸國瓦城醫學院醫學系畢業
    之外國醫學院畢業生，固據其提出畢業證明之公證書及譯文
    影本各一份。然被告於我國未取得合法醫師資格，且其學歷
    未經過教育部舉辦之國外大學醫學系畢業生學歷甄試合格而
    獲得教育部認定，亦據被告坦白承認。故依我國教育部「國
    外學歷查證認定作業要點」之規定，被告其於緬甸國瓦城醫
    學院醫學系畢業（包括在學）之學歷均未經我國教育部認定
    ，而難認為被告有醫學院畢業生或相當於醫學院學生之資格
    。因此，被告並無醫師法第二十八條第一項但書第一款「在
    中央主管機關認可之醫療機構，於醫師指導下實習之醫學院
    、校學生或畢業生」之適用，被告前揭之所辯，無非卸責之
    詞，不足採信，本件事證明確，被告之犯行堪以認定。
二、核被告所為，係犯醫師法第二十八條第一項前段之之未取得
    合法醫師資格擅自執行醫療業務罪。
三、原審經審理之結果，認被告罪證明確，適用醫師法第二十八
    條前段、刑法第十一條前段、第四十一條第一項前段、第七
    十四條第一款、罰金罰鍰提高標準條例第二條之規定，並審
    酌被告並無前科，素行尚稱良好，且被告於緬甸國受過醫學
    院之教育，證人陳威廷醫師復證稱其所記載之病歷比一般醫
    學中心的住院醫師還好（見原審九十三年八月十七日審判筆
    錄），其犯罪所生之危害尚屬輕微及犯後態度等一切情狀，
    認被告乙○○未取得合法醫師資格，擅自執行醫療業務，處
    有期徒刑陸月，如易科罰金，以參佰元折算壹日，及被告未
    曾受有期徒刑以上刑之宣告，有被告全國前案紀錄表一份在
    卷可參，其歷經偵審程序，並經此罪刑之宣告後，應能知所
    警惕，認為對其宣告之刑，以暫不執行為適當，爰併予諭知
    緩刑三年，以啟自新等，經核於法並無違誤，量刑亦屬妥適
    ，被告上訴猶否認犯罪，顯不足採，是其上訴為無理由，應
    予駁回。公訴人以被告不具醫師資格，竟自九十一年二月一
    日起至同年七月十九日止，在台北市○○區○○街六四號「
    資生堂醫院」內，擅自診斷病患寅○○、卯○○、辰○○○
    、壬○○、巳○○、周齊嵐、丑○○○、甲○○、丁○○、
    庚○○、午○○○、戊○○○等十二人之病況，並記載於病
    歷資料上，從事醫療業務，足認被告違反醫師法之時間甚長
    。而稽之卷內資料，被告於偵、審中皆矢口否認犯罪，犯後
    態度不佳，於審理中另聲請傳喚洪宗杰等七名醫師、護理長
    出庭作證，耗費司法資源甚鉅，又證人洪宗杰為了迴護被告
    ，竟於審判長提示本署九十一年度他字第一八三五號卷第三
    二至三五頁之病歷時（皆由被告填載，且無其他指導醫生簽
    名），證稱該等病歷都是其看診後忘記簽名的，除與證人許
    衍道醫師證述內容相衝突，亦與常情不符，審判長也因此諭
    令在場旁聽的資生堂醫院張董事長暫離席，希冀證人不受污
    染、不受干擾。基上，被告所為攸關病患生命、健康，尚不
    知悔改，浪費無數司法資源，原審僅量處醫師法第二十八條
    之最低刑度有期徒刑六月，又予以緩刑之宣告，實屬過輕，
    且與刑事訴訟法第七編之一「協商程序」之立意有違，蓋若
    被告強詞辯駁，歷經多次庭期調查、審理後，竟能獲判最低
    刑，甚獲緩刑之宣告，又有誰願意認罪進行協商程序？更何
    況緩刑之宣告與否，固屬實體法上賦予法院得為自由裁量之
    事項，惟法院行使此項職權時，除應審查被告是否符合緩刑
    之法定要件外，仍應受比例原則與平等原則等一般法律原則
    之支配，以期達成客觀上之適當性、相當性與必要性之價值
    要求。被告乙○○能否因宣告緩刑而策其自新，無再犯之虞
    ，不無可疑，原判決未詳予究明，遽以其歷經偵審程序，並
    經罪刑之宣告後，應知所警惕，而併予宣告緩刑，亦屬可議
    。是以，原審量刑過輕，宣告緩刑亦有不當，為此難認原判
    決妥適，請撤銷原判決等，惟查原審已審酌被告並無前科，
    素行尚稱良好，且被告於緬甸國受過醫學院之教育，證人陳
    威廷醫師復證稱其所記載之病歷比一般醫學中心的住院醫師
    還好（見原審九十三年八月十七日審判筆錄），其犯罪所生
    之危害尚屬輕微及犯後態度等一切情狀，而量處其前揭之刑
    及宣告緩刑等，查被告確有受過醫學之教育，有其畢業證明
    之公證書及譯文影本各一份可稽，而被告為其己行辯解，自
    屬必然，亦尚難以此即認其必會再犯，是公訴人之上訴亦無
    理由，應予駁回被告請求再傳證人劉公普、許衍道、洪宗杰
    、吳憲林、陳威廷、沈建業等，因該證人已說明過，且本件
    事證已明，核無必要。
據上論斷，應依刑事訴訟法第三百六十八條判決如主文。
本案經檢察官劉靜婉到庭執行職務。
中　　華　　民　　國　　94　　年　　5 　　月　　24　　日
                  刑事第十庭  審判長法  官  陳正雄
                                    法  官  黃金富
                                    法  官  許宗和
以上正本證明與原本無異。
如不服本判決，應於收受送達後十日內向本院提出上訴書狀，其
未敘述上訴之理由者並得於提起上訴後十日內向本院補提理由書
（均須按他造當事人之人數附繕本）。
                                    書記官  沈秀容
中　　華　　民　　國　　94　　年　　5 　　月　　27　　日
